【裁判字號】    94,訴,185
【裁判日期】    950427
【裁判案由】    塗銷地上權登記等
【裁判全文】
臺灣宜蘭地方法院民事判決               94年度訴字第185號
原      告  丁○○
            丙○○
            甲○○
            乙○○
上列四人共同
訴訟代理人  戊○○    住同上
被      告  己○○    住宜蘭縣.
            巳○○    住宜蘭縣.
            寅○○    住臺北市.
            壬○○    住宜蘭縣.
            辛○○    住同上
            癸○○    住同上
            卯○○    住宜蘭縣.
兼上四人共同
訴訟代理人  子○○○  住宜蘭縣.
被      告  庚○○    住桃園縣.
            辰○○    住臺北縣.
上列十人共同
訴訟代理人  丑○○    住宜蘭縣.
上當事人間請求塗銷地上權登記等事件，於民國95年 4月13日言
詞辯論終結，本院判決如下：
    主  文
原告之訴及假執行之聲請均駁回。
訴訟費用由原告負擔。
    事實及理由
一、原告本起訴主張被告應給付原告新臺幣（下同）65,000元之
    租金，嗣於審理中變更、追加為（一）被告應給付原告85,0
    00元（二）被告應將原告所有坐落宜蘭縣五結鄉○○段 355
    地號面積1580平方公尺之土地，於民國81年 7月16日設定之
    地上權登記予以塗銷，核屬擴張應受判決事項之聲明及為訴
    之追加，被告未抗辯而為本案之言詞辯論，依民事訴訟法第
    255 條第1項第3款、第2項之規定應予准許，合先敘明。
二、原告起訴主張：被告己○○、巳○○、寅○○、壬○○、辛○○、癸○○、卯○○、子○○○、庚○○、林生欉（業已
    死亡，由辰○○繼承）承租原告所有坐落宜蘭縣五結鄉○○
    段355地號面積1580平方公尺之土地，並經於81年7月16日以
    羅東地政事務所81年羅字第014120號設定權利範圍為一部之
    地上權登記在案，兩造並曾於88年 9月13日於臺灣宜蘭地方
    法院成立調解（88年度羅簡調字第40號），約定自88年7月1
    日起，每年租金為30,000元，為期3 年，嗣後原告於93年12
    月28日以樹林鎮前街郵局第228號存證信函通知被告自94年1
    月起調整租金為每年50,000元，並經被告默示同意，故兩造
    間之地上權租金之約定，實已變更為於每年年初給付50,000
    元，詎被告僅給付租金至93年 6月30日止，自93年7月1日起
    至93年12月31日止之租金15,000元及94年度之租金50,000元
    均未給付，嗣於訴訟進行中被告雖已給付30,000元，然扣除
    93年7月1日至93年12月31日止之租金15,000元後，94年度之
    租金尚不足35,000元，又被告亦屆期應給付95年度之租金50
    ,000 元，故總計被告應給付原告85,000 元。又被告在系爭
    355 地號土地之建物，已經荒廢，且未使用，也未保護地上
    物，故應視同被告已有拋棄地上權之意思表示，依法應塗銷
    地上權，況被告已欠租，故主張以起訴狀繕本之送達作為終
    止租約之意思表示，租約既已終止，地上權就沒有存在之原
    因，亦得主張塗銷地上權登記等語，並聲明：（一）被告應
    給付原告85,000元（二）被告應將原告所有坐落宜蘭縣五結
    鄉○○段355地號面積1580平方公尺之土地，於民國81年7月
    16日設定之地上權登記予以塗銷；（三）願供擔保，請准宣
    告假執行。
三、被告則以：系爭土地位於特定農業區，其上建築連棟矮平房
    四間，現無人居住，為農業經營不可分離用地，僅一面瀕臨
    四米寬道路，餘三面均屬水稻田，故原告調高租金之理由與
    現況不符，況原告雖主張變更給付租金之時期及金額，然此
    乃原告片面主張，被告雖有收受原告所寄送之存證信函，且
    未回覆，然此乃原告片面主張，被告並不受其拘束，被告未
    回覆並無承諾之意，只是單純之沉默，故兩造間之租金約定
    並未因原告寄送存證信函而變更，兩造間之租金仍為每年 7
    月給付前1年之租金30,000 元，故於原告起訴時，系爭租約
    租金之給付期限尚未屆至，被告自無給付之義務，嗣訴訟進
    行中屆期，被告亦已給付租金30,000予原告收受，被告自無
    所謂積欠租金之事實，原告主張被告欠租終止租約而請求塗
    銷地上權登記，自無理由。又系爭 355地號土地上之建物，
    現仍存在，供被告作為農舍使用，被告並無拋棄地上權之意
    思表示，故原告主張被告拋棄地上權而訴請塗銷地上權登記
    ，亦無理由等語，資為抗辯。
四、原告主張被告己○○、巳○○、寅○○、壬○○、辛○○、
    癸○○、卯○○、子○○○、庚○○、辰○○承租原告所有
    坐落宜蘭縣五結鄉○○段355 地號面積1580平方公尺之土地
    ，於81年7 月16日以羅東地政事務所81年羅字第014120號設
    定權利範圍為一部之地上權登記在案，且曾於88年9 月13日
    於臺灣宜蘭地方法院成立調解（88年度羅簡調字第40號），
    約定自88年7月1日起，每年租金為30,000元，為期3 年，而
    原告於93年12月28日以樹林鎮前街郵局第228 號存證信函通
    知被告自94年1 月起調整租金為每年50,000元等情，業據原
    告提出與所述相符之88年度羅簡調字第40號調解筆錄、存證
    信函、土地登記謄本等件為證，並為兩造所不爭執，自勘信
    為真實。
五、得心證之理由：
    本件之爭點，經原告與被告同意後整理如下述項目：兩造間
    之地上權自93年7 月至93年12月止之租金給付期限，是否已
    合意變更為被告應於94年1月5日前給付？兩造間之地上權租
    金是否已合意變更自94年1 月起調高為每年50,000元，且已
    合意變更被告應於每年1月5日前給付當年度之租金？如原告
    主張前述二項為有理由，原告得否以租約關係已經合法終止
    而不存在，請求塗銷地上權登記？被告是否有拋棄地上權之
    意思表示？茲分述如下：
（一）兩造間之地上權自93年7 月至93年12月止之租金給付期限
      ，是否已合意變更為被告應於94年1月5日前給付？兩造間
      之地上權租金是否已合意變更自94年1月起調高為每年50,
      000 元，且已合意變更被告應於每年1月5日前給付當年度
      之租金？
   1、兩造間租金給付期間及金額之約定原為每年7月給付前1年
      度之租金30,000元，此為兩造所不爭執，而原告主張租金
      之約定已經變更之依據，為其於93年12月28日所發之樹林
      鎮前街郵局第228號存證信函，故兩造間地上權93年7月至
      93年12月止之租金給付期限，是否已經變更為於94年1月5
      日前給付？及是否已經合意變更自94年 1月起調高為每年
      50,000元，且已合意變更被告應於每年1月5日前給付當年
      度之租金等情，則應審究原告所發存證信函之內容及性質
      為何，是否因被告單純不回覆之行為，即認有默示之同意
      。
   2、依原告所發存證信函「因此擬調整自民國94年1月1日起每
      年為新臺幣50,000元」之內容觀之，此僅為原告表明欲將
      租金自94年度起調整為50,000元之意思，就租金給付期限
      之部分，均未有相關之記載，尚難依該部分之內容，即認
      原告有表達將兩造間地上權93年 7月至93年12月止之租金
      給付期限，變更為於94年1月5日前給付及變更為被告應於
      每年1月5日前給付當年度之租金之意思表示，故不論被告
      回函與否，僅憑原告提出之上開存證信函，實不足為原告
      變更給付租金期限之表示，更遑論兩造因此而有何變更租
      金期限之合意。
   3、至原告主張已表示調整租金為50,000元，而被告未回函為
      反對之意思表示等情，固為被告所是認，然按所謂默示之
      意思表示，係指依表意人之舉動或其他情事，足以間接推
      知其效果意思者而言，若單純之沉默，則除有特別情事，
      依社會觀念可認為一定意思表示者外，不得謂為默示之意
      思表示（最高法院29年上字第762 號判例可資參照），查
      本件原告僅單方面以存證信函向被告表示調整租金之意，
      其於存證信函中，亦未表明逾期未回函之效果，故被告雖
      未函覆原告，然其並未有依原告所示之意而給付50,000元
      租金之行為，或有任何其他舉動或情事有足以間接推知其
      有同意調整租金為50,000元之意，尚無從依其單純沉默未
      回覆之行為，即認被告有默示同意之意思表示，故原告此
      部分之主張，自不足採，兩造間並未有變更地上權租金給
      付期限及金額之合意，自堪認定。
（二）原告得否以租約關係已經合法終止而不存在，請求塗銷地
      上權登記？原告請求給付租金是否有理由？
   1、按地上權人積欠地租達二年之總額者，除另有習慣外，土
      地所有人，得撤銷其地上權，民法第836 條固有明文。本
      件兩造間並未有變更地上權租金給付期限及金額之合意，
      既已認定如前所述，兩造間原地上權租金約定之給付方式
      為每年7月給付前1年度之租金30,000元，亦為兩造所不爭
      執，而依被告所提出為原告所不爭執之郵政匯票所示，被
      告於93年 6月前之租金，均以郵政匯票之方式給付予原告
      ，並無積欠租金之情事，且於原告94年 2月24日起訴時，
      依兩造原來之約定，93年7月1日至94年 6月30日止之租金
      給付期限（即94年 7月）尚未屆至，自無積欠租金之可言
      ，原告既未舉證證明被告有積欠租金達 2年以上總額之事
      實，即據此主張終止租約，於法自有未合，其請求塗銷地
      上權登記，亦屬無據。
   2、原告請求被告給付94年度積欠之租金35,000元及95年度之
      租金50,000元，然查兩造間之租金給付期限及金額並未合
      意變更，如前所述，則被告應給付租金之期限仍為每年 7
      月給付前1年度之租金額30,000元，而93年7月1日至94年6
      月30日止之租金30,000元給付期限於94年 7月屆至，而被
      告業已於94年 7月給付30,000元予原告收受，此為原告所
      自認，故94年度 6月底前之租金額，被告已給付完畢，而
      94年7月1日起至95年 6月30日止之租金，依兩造之約定，
      尚未屆期，故原告請求被告給付94年度積欠之租金及95年
      度之租金合計85,000元，為無理由。
（三）被告是否有拋棄地上權之意思表示？
      按地上權未定有期限者，地上權人得隨時拋棄其權利。但
      另有習慣者，不在此限。前項拋棄，應向土地所有人以意
      思表示為之，民法第 834條定有明文。本件原告係以被告
      積欠租金，且未善盡保管修繕地上建物之責，而主張被告
      有拋棄地上權之意思表示，並提出建物照片三幀為證，惟
      此為被告所否認，而查本件系爭地上權固未定有期限，然
      依上開條文規定，地上權之拋棄，係屬地上權人之權利，
      地上權人如欲拋棄地上權，尚須以意思表示之方式向土地
      所有人為拋棄之表示。而被告既未積欠租金已如前述，且
      依地上權之永續性觀之，縱使地上之工作物或竹木滅失，
      地上權亦不因此消滅，則不論原告主張被告未善盡保管修
      繕地上建物之責是否屬實，亦無礙於地上權之存續性，況
      原告亦自認被告並未向其表示拋棄地上權之意，而原告復
      未舉證證明被告有何拋棄地上權之意思表示，則原告主張
      被告已拋棄地上權而請求塗銷地上權登記，自不足採。
六、綜上所述，本件原告請求給付租金85,000元及請求塗銷地上
    權登記，均為無理由，應予駁回，其假執行之聲請，亦失所
    附麗，應併予駁回。
七、兩造其餘之攻擊防禦方法及舉證，於本件判決結果不生影響
    ，爰不一一論述，附此敘明。
八、結論：原告之訴為無理由，依民事訴訟法第78條，判決如主
    文。
中    華    民    國    95    年    4     月    27    日
                  臺灣宜蘭地方法院民事庭
                      法  官  鄭貽馨
正本與原本無異。
如不服本判決應於判決送達後20日內提出上訴狀（須附繕本）。
中    華    民    國    95    年    4     月    27    日
                      書記官  陳蒼仁


司法院資訊處製作；財團法人民間司法改革基金會備份。
